臺灣高雄地方法院民事判決　　　　　　 95年度重訴字第398號
原　　　告　乙○○○
訴訟代理人　張賜龍律師
　　　　　　黃郁婷律師
被　　　告　甲○○
　　　　　　　　　　　　2號
訴訟代理人　周俊源律師
當事人間塗銷所有權登記事件，本院判決如下：
  主  文
原告之訴及假執行之聲請均駁回。
訴訟費用由原告負擔。
  事 實 及 理 由
一、原告主張：伊父親羅美土於民國87年10月11日死亡，惟羅美
    土於生前明知與被告甲○○間並無買賣關係存在，竟仍將印
    章、印鑑證明文件、戶籍謄本、土地所有權狀等資料，交付
    予土地代書簡明鎮，於87年5 月27日，將羅美土所有坐落高
    雄縣鳥松鄉內段761 地號土地 (以下簡稱系爭土地)， 以買
    賣為登記原因，向高雄縣仁武地政事務所辦理所有權移轉登
    記予被告甲○○。茲被告與羅美土間就系爭土地之移轉登記
    ，為通謀虛偽意思表示，依民法第87條第1 項規定，自為無
    效。又各共有人對於第三人，得就共有物之全部為本於所有
    權之請求，但回復共有物之請求，僅得為共有人全體之利益
    為之，民法第821 條亦定有明文。原告既為羅美土之法定繼
    承人之一，系爭土地乃羅美土之遺產，未經分割前為全體繼
    承人公同共有，原告自得本於共有人之地位對被告為主張。
    並聲明求為判命被告應將系爭土地，面積357 平方公尺，所
    有權全部之所有權移轉登記塗銷，回復登記予原告及羅美土
    之全體繼承人公同共有，並聲明願供擔保准予宣告假執行。
二、被告則以：被告為羅美土三子羅福清之連襟，羅美土生前於
    87年5 月初將系爭土地贈與羅福清，適逢羅福清前往大陸地
    區經商，徵得被告同意，而將系爭土地信託登記予被告，雖
    登記原因記載為買賣，實則為信託登記，並非通謀虛偽意思
    表示。且原告主張系爭土地為羅美土之遺產，又未經分割，
    自為全體繼承人公同共有，依民法第828 條第2 項之規定，
    原告提起本件訴訟，自應得全體繼承人之同意，否則即為當
    事人不適格等語置辯，並聲明駁回原告之訴，如受不利益之
    判決，願供擔保准免為假執行。
三、按當事人就特定訴訟標的有實施訴訟之權能者，始具備當事
    人之適格；而此項權能之有無，應依當事人與特定訴訟標的
    之關係定之，必須當事人對於為訴訟標的之法律關係有處分
    之權能，始足當之。又當事人之適格，為權利保護要件之一
    ，原告向法院提起民事訴訟，除應具備訴訟成立要件外，並
    須當事人適格無欠缺，否則該事件雖已備訴訟成立要件，法
    院如認當事人不適格，得不經言詞辯論，逕以判決駁回原告
    之訴。
四、又按關於所有權以外之公同共有財產權之爭執，由公同共有
    人中之一人起訴者，依民法第831 條之規定，準用同法第
    828 條第2 項規定之結果，須得其他公同共有人全體之同意
    ，始能謂其起訴當事人之適格無欠缺。最高法院41年台上字
    第17 0號判例參照。查，本件訴外人羅美土就系爭土地之權
    利，於羅美土死亡後，係屬於其繼承人公同共有，而羅美土
    死亡後，除原告為其繼承人外，尚有訴外人即羅美土之配偶
    及原告之兄弟姐妹共9 人，均未拋棄繼承，亦未分割遺產，
    為兩造所不爭執，並有財政部高雄市國稅局遺產稅繳清證明
    書1 份在卷可參。依前揭法條說明，就訴外人羅美土系爭土
    地之權利，既屬其繼承人公同共有，則關於其權利之行使，
    自須得全體公同共有人之同意，而原告於言詞辯論時之陳述
    ，及所提出之書狀，均未能指證其起訴曾得其他法定繼承人
    之同意，則原告提起本件塗銷所有權登記之訴，其當事人適
    格即有欠缺，原告之請求，顯無理由，應予駁回。原告之訴
    既經駁回，其假執行之聲請即失所附麗，亦併駁回之。
五、結論：原告之訴為無理由，依民事訴訟法第78條，判決如主
    文。
中　　華　　民　　國　　96　　年　　1 　　月　　4 　　日
                  民事鳳山分庭  法　官　高英賓
正本係照原本作成。
如不服本判決，應於送達後20日內，向本院提出上訴狀並表明上
訴理由，如於本判決宣示後送達前提起上訴者，應於判決送達後
10日內補提上訴理由書（須附繕本）。
中　　華　　民　　國　　96　　年　　1 　　月　　4 　　日
                                書記官　李崑良
